臺灣臺中地方法院刑事判決
111年度易字第766號
公  訴  人  臺灣臺中地方檢察署檢察官
被      告  黃新翔


            邱順財



上列被告因詐欺案件，經檢察官提起公訴（109年度調偵字第144
號），本院判決如下：
    主    文
一、黃新翔共同犯詐欺取財罪，處有期徒刑壹年。未扣案之犯罪
    所得新臺幣肆拾參萬陸仟元沒收，於全部或一部不能沒收或
    不宜執行沒收時，追徵其價額。
二、邱順財共同犯詐欺取財罪，處有期徒刑陸月，如易科罰金，
    以新臺幣壹仟元折算壹日。
    犯罪事實
一、黃新翔（化名「黃飛翔」）、邱順財（化名「邱大天」）於
    民國107年間，曾擔任玄天物業有限公司（下稱玄天公司）
    之單幫業務（非玄天公司之正式員工），負責銷售玄天公司
    之殯葬產品。緣張美涵前於99年間曾購得2座「福田妙國」
    靈骨塔塔位（位於新北市○○區○○0000號，地號128-8號），
    而邱順財與黃新翔透過不詳之管道，取得張美涵之聯絡電話
    ，先於107年8月間由邱順財撥打行動電話與張美涵聯繫，得
    知張美涵急欲出售手中之靈骨塔位，認有機可趁，遂與黃新
    翔共同意圖為自己不法之所有，基於詐欺取財之犯意聯絡，
    乃於同年8月至9月間接續為下列犯行：黃新翔、邱順財明知
    其2人並無協助張美涵轉售靈骨塔塔位之意思，卻共同向張
    美涵佯稱可以協助張美涵代為出售其手中持有之福田妙國塔
    位，但須先購買生前契約及前揭靈骨塔塔位之土地持分搭配
    銷售，方能與客戶簽約轉售，如此便可將每個靈骨塔塔位以
    新臺幣（下同）70萬元之價格出售，使張美涵信以為真而陷
    於錯誤，遂於同年9月7日前往玄天公司位在臺中市○區○○街0
    00號1樓之辦公室，在邱順財之要求下先簽立買賣投資受訂
    單，同意購買寶剛規劃有限公司之滿意人生彩虹契約書（以
    下簡稱寶剛契約）2份及前揭靈骨塔塔位之土地持分2份，並
    由邱順財簽立收款證明交付給張美涵；張美涵再於同年9月1
    0日12時30分許，在臺中市○區○○路0段00號前，將49萬6000
    元（寶剛契約每份13萬8000元、靈骨塔塔位持分土地每塔位
    11萬元）交付給邱順財，邱順財並將款項全數交付黃新翔。
    再由邱順財分別於同年9月27日及同年10月8日，將寶剛契約
    2份及土地所有權狀（坐落：萬里區下萬里加投段員潭子小
    段、地號：0000-0000、面積：668平方公尺、權利範圍：00
    00000分之2，下稱系爭土地）1紙交付給張美涵，並謊稱同
    年10月13日即可前往玄天公司簽約轉售前揭靈骨塔塔位，然
    屆期卻避不見面；而黃新翔於同年10月18日復與張美涵碰面
    ，出示內容不詳之契約書表示備妥相關文件及發票後即可簽
    約，張美涵表示其為個人無法出具發票，黃新翔於同年11月
    30日另向張美涵表示已找到公司可代為開立發票惟需另支付
    30萬元費用，張美涵表示身上已無資金後，邱順財復於同年
    12月5日撥打電話向張美涵表示其已幫忙湊到20萬元，請張
    美涵再拿出10萬元即可，張美涵因察覺有異，始未再受騙，
    並報警處理始悉上情。
二、案經張美涵告訴及臺中市政府警察局第一分局報告臺灣臺中
    地方檢察署檢察官偵查起訴。
    理    由
一、證據能力：
㈠、本判決認定事實所引用之被告以外之人於審判外之言詞或書
    面證據等供述證據，公訴人及被告在本院審理時均未聲明異
    議，復經本院審酌認該等證據之作成無違法、不當或顯不可
    信之情況，依刑事訴訟法第159 條之5 第2 項規定，均有證
    據能力。
㈡、又本案認定事實引用之卷內其餘非供述證據，並無證據證明
    係公務員違背法定程序取得，依同法第158 條之4 規定反面
    解釋，亦均有證據能力。
二、認定犯罪事實所憑之證據及其認定之理由：
㈠、訊據：
　⒈被告黃新翔固坦承有收受告訴人49萬6,000元用以購買寶剛契
    約及系爭土地，但矢口否認犯行，辯稱：告訴人自己問我們
    說是不是靈骨塔位搭配生前契約比較好賣、價位比較好，我
    說這樣販售價位當然會比較好，是告訴人自己要找我要投資
    的，土地也是告訴人要求要買的，沒有詐欺告訴人等語（見
    偵4531卷第25-31頁、本院卷第53頁）。
　⒉被告邱順財固坦承有要幫告訴人賣出塔位，介紹黃新翔給告
    訴人認識，有跟告訴人一起去銀行領49萬6000元，把錢交給
    黃新翔，並向黃新翔表示款項是寶剛契約和系爭土地的錢，
    但矢口否認犯行，辯稱：當時在做靈骨塔業務，是告訴人跟
    我說想買生前契約，後面的事情我不知道，沒有詐欺等語（
    見偵4531卷第37-38頁、本院卷第52頁）。　　　
㈡、證人及告訴人張美涵於本院審理時具結證述：我本來有兩個
    塔位在基隆那邊，網路有留下我電話，他們找我要幫忙賣塔
    位，邱先生先跟我連絡之後，後來黃先生又來了，他跟我講
    說妳的塔位要賣，要賣兩個塔位，妳必須要有土地權狀兩份
    ，一份11萬，二份22萬，還要生命禮儀契約，對方才要買，
    一份是13萬8 千元，二份總共要給他49萬6 千元，後來就要
    我去他們公司看，簽約後邱先生說要陪我去領錢，就陪我去
    銀行領，就把496,000元領出來，後來他們陸續給我土地權
    狀，但土地權狀和原本土地權狀地址完全不同，還有給我生
    命禮儀契約的資料，後來他們就說要去跟有要買塔位的人協
    調，但都沒有到，黃新翔後來到我上班地點說要開發票，才
    知道上當。他們當初是跟我說已經有買主了，我才去買土地
    權狀，結果給我的土地權狀只有1份，而且不是福田妙國的
    ，他們說要有2份土地權狀、2份生命契約才能配著賣。我去
    公司簽約的時候黃新翔、邱順財都在，土地權狀和寶剛契約
    都是他們叫我買的。土地權狀是邱順財交給我的，後續寶剛
    契約也交給我等語（見本院卷第119-135頁）。證人張美涵
    之證述，有關先由邱順財介紹要販售塔位，後來與黃新翔接
    洽後簽約，由邱順財陪同前往領款，並將款項交付黃新翔，
    之後取得寶剛契約及系爭土地權狀等情，核與被告2人之供
    述相符，此部分之事實應首堪認定。
㈢、被告黃新翔雖否認有何詐欺取財犯行，辯稱寶剛契約及系爭
    土地都是告訴人自己要求要買的等語。惟查：
　⒈被告黃新翔於本院審理時，亦坦承確有建議告訴人要搭配特
    定商品才能將塔位價值提高（見本院卷第141頁），被告邱
    順財於警詢亦證述，黃新翔應該有向告訴人稱可以幫忙代售
    2個靈骨塔位，但要先購買2份寶剛契約及2份土地權狀（見
    偵4531卷第42、43頁）。與告訴人證述是黃新翔稱要一起購
    買寶剛契約和土地權狀才能提高塔位販售價值等語相符，足
    以認定告訴人原無購買寶剛契約和系爭土地之意，係因黃新
    翔稱搭配上開商品可以提高塔位售價，才會出資購買。被告
    黃新翔空言稱是告訴人要求要買等語，係刻意忽略告訴人購
    買寶剛契約與系爭土地乃被告黃新翔鼓吹下所為，此部分辯
    解尚無可採。
　⒉告訴人購買之寶剛契約及系爭土地，難認有何增加塔位售價
    之助益，被告黃新翔以提高塔位售價為由，鼓吹告訴人購買
    ，係屬詐欺取財之行為：
　⑴證人羅宗仁偵查中具結證述：其為淨云人本有限公司實際負
    責人，有代辦告訴人購買系爭土地，系爭土地是墳墓用地，
    是塔位持分的土地，政府後來有規定塔位持有人必須要有部
    分土地持分，不然會有糾紛，通常購買這種土地的人，原本
    就持有裡面的塔位，系爭土地不是福田妙國底下的。其公司
    亦有批發寶剛契約產品，寶剛契約是類似折價券的契約書，
    比如一場告別式20幾萬，有這種契約的人會打7、8折，裡面
    會送骨灰罈，但不含塔位等語（見調偵144卷第83-87頁）。
　⑵依證人羅宗仁之證述，可知寶剛契約之內容與塔位並無關聯
    ，同時購買寶剛契約與提高販售塔位售價，難認有何助益，
    且依卷附寶剛契約之契約內容，契約確實均僅包含往生後舉
    辦告別式相關服務（見偵4531卷第103-109頁），與告訴人
    先前購買之塔位完全無關，被告黃新翔以搭配購買可以提高
    塔位價值而要求告訴人購買寶剛契約，堪認係屬提供不實資
    訊之詐欺取財行為。
　⑶再者，告訴人原先所持有之福田妙國塔位，是臺灣仁德資產
    管理股份有限公司之永久使用權狀，載明塔位標的物位於新
    北市○○區○○0000號，座落地號為128-8號（見偵4531卷第83-
    85頁）。但告訴人付款予黃新翔後取得之土地權狀，乃新北
    市○○區○○里○○段○○○○段00000地號，有新北市汐止地政事務
    所110年1月22日新北汐地籍字第1106050911號函附之相關文
    件及土地所有權狀影本可憑（調偵144卷第51-69頁），確與
    告訴人原先之塔位座落完全無關。被告黃新翔以提高販售塔
    位售價為由要求告訴人購買系爭土地，顯屬提供不實資訊之
    詐欺取財行為。
　⒉被告邱順財與被告黃新翔，就本案犯行，有犯意聯絡及行為
    分擔，亦為共同正犯：　
　⑴共同實行犯罪行為之人，在共同意思範圍以內，各自分擔犯
    罪行為之一部，彼此協力、相互補充以達其犯罪之目的者，
    即應對於全部所發生之結果，共同負責。故共同正犯在客觀
    上透過分工參與實現犯罪結果之部分或階段行為，以共同支
    配犯罪「是否」或「如何」實現之目的，並因其主觀上具有
    支配如何實現之犯罪意思而受歸責，固不以實際參與犯罪構
    成要件行為或參與每一階段之犯罪行為為必要。僅參與事前
    之計劃、謀議而未實際參與犯罪（計劃主持人、組織者），
    或僅參與犯罪構成要件以外之行為（把風、接應），倘足以
    左右其他行為人是否或如何犯罪，而對於犯罪之實現具有功
    能上不可或缺之重要性者，與其他參與實行犯罪構成要件行
    為之人，同具有功能性的犯罪支配地位，而為共同正犯（最
    高法院103 年台上字第2258號判決參照）。
　⑵被告邱順財雖否認其有何詐欺取財犯行，但對於其有介紹共
    犯黃新翔予告訴人認識、陪同告訴人提領本案遭詐欺款項，
    以及交付本案詐欺取財相關之寶剛契約、系爭土地權狀均坦
    承不諱。且被告邱順財亦自承，其向告訴人以「邱大天」名
    義接洽（見偵4531卷第39頁），而本案告訴人遭詐欺後，所
    收受之「買賣投資受訂單」（見偵4531卷第79頁）、申請投
    資塔位的收款證明（見偵4531卷第81頁），均有被告邱順財
    以「邱大天」名義簽收之簽名。可證被告邱順財所參與之部
    分均屬本案對告訴人詐欺取財之犯罪實現，屬不可或缺之共
    同正犯行為，且均知情。其空言辯稱沒有詐欺等語，實難採
    信。
㈣、綜上，本案事證已臻明確，被告2人犯行均堪認定，應予依法
    論科。
三、論罪科刑：
㈠、核被告黃新翔、邱順財所為，均係犯刑法第339條第1項詐欺
    取財罪。
㈡、被告2人就本案犯行，有犯意聯絡及行為分擔，應依刑法第28
    條，論以共同正犯。
㈢、爰審酌被告2人不思循正當途徑獲取財物，假意代為出售靈骨
    塔，藉機詐欺告訴人購買無關之生前契約及土地權狀，因而
    受有496,000元之損失，所為應予非難。又審酌被告2人均否
    認犯行，但被告邱順財已經與告訴人成立調解，並於調解時
    賠償部分金額之犯後態度。以及審酌被告黃新翔本案行為前
    有肇事逃逸前科紀錄、被告邱順財本案行為前並無有罪科刑
    確定前科紀錄之素行。暨審酌被告2人於本院審理時所供述
    之教育程度、職業、家庭經濟狀況（見本院卷第142頁），
    分別量處如主文所示之刑，並就被告邱順財部分，諭知易科
    罰金之折算標準，以示懲儆。
四、沒收部分：
㈠、犯罪所得，屬於犯罪行為人者，沒收之，於全部或一部不能
    沒收或不宜執行沒收時，追徵其價額，刑法第38條之1第1 
    項、第3 項定有明文。而共同正犯之犯罪所得，沒收或追徵
    ，應就各人所分得之數額分別為之；先前對共同正犯採連帶
    沒收犯罪所得之見解，已不再援用及供參考（最高法院104 
    年第13次刑事庭會議決議意旨參照），所謂各人「所分得」
    ，係指各人「對犯罪所得有事實上之處分權限」，法院應視
    具體個案之實際情形而為認定：倘若共同正犯各成員內部間
    ，對於不法利得分配明確時，自應依各人實際分配所得沒收
    （最高法院104年度台上字第3937號判決參照）。
㈡、犯罪所得已實際合法發還被害人者，不予宣告沒收或追徵，
    刑法第38條之1第5項定有明文。參酌其立法說明：為優先保
    障被害人因犯罪所生之求償權，參考德國刑法第73條第 1項
    ，增訂第5 項，限於個案已實際發還時，始無庸沒收，至是
    否有潛在被害人則非所問；若判決確定後有被害人主張發還
    時，則可依刑事訴訟法相關規定請求之等語，即宣示「被害
    人保護」優先於「澈底剝奪犯罪不法所得」。刑法沒收犯罪
    所得，本質上是一種準不當得利的衡平措施，藉由沒收犯罪
    所得以回復犯罪發生前之合法財產秩序狀態。因刑事不法行
    為而取得被害人財產，該財產一旦回歸被害人，就已充分達
    到排除不法利得，並重新回復到合法財產秩序的立法目的。
    共同正犯中一人或數人事後與被害人達成和解，並全部賠付
    ，而求償或沒收擇一實現，同樣可滿足「排除犯罪不法利得
    」之規範目的，如已優先保障被害人之求償權且已實際取得
    ，就等同「合法發還被害人」之情形，不應再對未參與和解
    賠付之其他共同正犯宣告沒收或追徵。否則，一概宣告沒收
    ，日後判決確定後，檢察官為沒收之執行時，因被害人已完
    全受償，不得再依刑事訴訟法相關規定，請求發還檢察官執
    行追徵之上開所得，國家反而因行為人不法犯罪，坐享犯罪
    所得；或共同正犯中已賠償之人基於民事內部關係，向未賠
    償之人請求，對後者形同雙重剝奪（最高法院108年度台上
    字第821號刑事判決參照）。
㈢、經查，告訴人本案合計遭詐取496,000元，被告邱順財坦承上
    開款項係由其陪同告訴人領取，並交付予被告黃新翔（見偵
    4531卷第43頁），上情被告黃新翔亦於警詢時表示屬實（見
    偵4531卷第31、32頁），公訴意旨雖以被告2人在警詢供述
    之抽成模式計算犯罪所得，但依證人即玄天物業之負責人杜
    立德之證述，無從認定被告黃新翔收取本案犯罪所得後，玄
    天物業或其他上手確有從中獲利，應認本案犯罪所得最終均
    歸屬於被告黃新翔，自應對被告黃新翔宣告沒收。但本案犯
    罪所得其中3萬元，已由被告邱順財於調解時實際賠償告訴
    人，至本院辯論終結時已合計賠償6萬元（見本院卷第73、1
    38頁），扣除此部分金額，餘款436,000元仍應對被告黃新
    翔宣告沒收，於全部或一部不能沒收或不宜執行沒收時，追
    徵其價額。
據上論斷，應依刑事訴訟法第299條第1項前段，判決如主文。
本案經檢察官王亮欽提起公訴，檢察官劉世豪到庭執行職務。
中　　華　　民　　國　　111 　年　　12　　月　　15　　日
                  刑事第一庭   審判長法  官  陳淑芳
　　　　　　　　　
                                     法  官  黃龍忠
　　　　　　　　　　　　　　　　　　 
                                     法  官  徐煥淵　
以上正本證明與原本無異。
如不服本判決應於收受送達後20日內向本院提出上訴書狀，並應
敘述具體理由；其未敘述上訴之理由者，應於上訴期間屆滿後20
日內向本院補提理由書（均須按他造當事人之人數附繕本）「切
勿逕送上級法院」。
告訴人或被害人如不服判決，應備理由具狀向檢察官請求上訴，
上訴期間之計算，以檢察官收受判決正本之日起算。
                              　　　　書記官  陳麗靜
中　　華　　民　　國　　111 　年　　12　　月　　15　　日
附錄本案論罪科刑法條
中華民國刑法第339條
（普通詐欺罪）
意圖為自己或第三人不法之所有，以詐術使人將本人或第三人之
物交付者，處5年以下有期徒刑、拘役或科或併科50萬元以下罰
金。
以前項方法得財產上不法之利益或使第三人得之者，亦同。
前二項之未遂犯罰之。